ACORDAO-COMPLETO-2299708

ACÓRDÃO 5386/2020 ATA 15/2020 - SEGUNDA CÂMARA

VISTOS, relatados e discutidos estes autos de Tomada de Contas Especial instaurada pelo Ministério do Turismo (MTur) , em desfavor da Sra. Flávia Serra Galdino, ex-prefeita do Município de Piancó-PB (período 2009- 2012) , em razão da impugnação integral de despesas realizadas com recursos do Convênio 703565/2009, de 5/6/2009, celebrado com a Prefeitura Municipal de Piancó-PB, tendo por objeto o apoio a realização do Projeto denominado "Festividades de Santo Antônio no Município de Piancó-PB", com vigência estipulada para o período de 5/6/2009 a 4/1/2010;
ACORDAM os Ministros do Tribunal de Contas da União, reunidos em sessão de Segunda Câmara, ante as razões expostas pelo Relator, em:
9.1. considerar revéis Flávia Serra Galdino (XXX.697.804-XX) , ex-prefeita do Município de Piancó-PB (período 2009- 2012) e Marcos Produções Ltda. - ME (05.246.599/0001-61) , nos termos do art. 12, § 3º, da Lei 8.443/1992;
9.2. julgar irregulares as contas de Flávia Serra Galdino (XXX.697.804-XX) , com fulcro nos arts. 16, inciso III, alínea "b", 19, parágrafo único, e 23, inciso III, alínea "a", da Lei 8.443/1992;
9.3.aplicar a Flávia Serra Galdino (XXX.697.804-XX) a multa prevista no art. 58, incisos I e II, da Lei 8.443/1992, no valor de R$ 5.000,00 (cinco mil reais) ;
9.4. fixar o prazo de 15 (quinze) dias, a contar da data da notificação, para que a responsável de que trata o subitem anterior comprove, perante o Tribunal (art. 214, inciso III, alínea "a", e 269 do Regimento Interno do TCU - RI/TCU) , o recolhimento da referida quantia aos cofres do Tesouro Nacional, atualizada monetariamente, quando paga após seu vencimento, desde a data de prolação deste Acórdão até a do efetivo recolhimento, na forma da legislação em vigor;
9.5. autorizar a cobrança judicial da dívida, caso não atendida a notificação, nos termos do art. 28, inciso II, da Lei 8.443/1992;
9.6.autorizar, desde já, caso venha a ser solicitado, o parcelamento das dívidas em até 36 (trinta e seis) parcelas mensais, nos termos do art. 217 do RI/TCU, com a incidência sobre cada parcela dos devidos encargos legais até o efetivo pagamento, esclarecendo que a falta de pagamento de qualquer parcela importará no vencimento antecipado do saldo devedor (§ 2º do art. 217 do RI/TCU) ;
9.7. excluir a empresa Marcos Produções Ltda. - ME (05.246.599/0001-61) da relação processual;
9.8. dar ciência desta deliberação ao responsável e aos demais interessados, bem como ao Procurador-Chefe da Procuradoria da República na Paraíba (ICP 1.24.002.000136/2012-54) , à Superintendência Regional da Polícia Federal na Paraíba (IPL 0447/2012-4 DPF/PAT/PB) e ao Tribunal de Contas do Estado da Paraíba, nos termos do § 3º do art. 16 da Lei 8.443/1992 c/c o § 7º do art. 209 do Regimento Interno do TCU, para adoção das medidas que entender cabíveis, informando que o inteiro teor da deliberação pode ser consultado no endereço .

Tomada de Contas Especial. irregularidades na execução do Convênio 703565/2009, celebrado entre o Ministério do Turismo e a Prefeitura de Piancó/PB, tendo por objeto o apoio a realização do Projeto "Festividades de Santo Antônio no Município de Piancó - PB".

Segunda Câmara

Município de Piancó - PB.

3. Interessados/Responsáveis:
3.1. Interessado: Ministério do Turismo (vinculador) (05.457.283/0001-19).
3.2. Responsáveis: Flávia Serra Galdino (XXX.697.804-XX); Marcos Produções Ltda. - ME (05.246.599/0001-61).

13.1. Ministros presentes: Ana Arraes (Presidente), Augusto Nardes, Aroldo Cedraz (Relator) e Raimundo Carreiro.
13.2. Ministros-Substitutos presentes: Marcos Bemquerer Costa e André Luís de Carvalho.

ACORDAO-COMPLETO-2449689

Acórdão 9279/2021 - Segunda Câmara

AROLDO CEDRAZ

Transcrevo, a seguir, a instrução de mérito lançada à peça 25, a qual contou com a anuência do corpo diretivo da Secretaria de Controle Externo na Paraíba (peças 26-27) :
"INTRODUÇÃO
	Trata-se de Tomada de Contas Especial instaurada pelo Ministério do Turismo (MTur) , em desfavor da Sra. Flávia Serra Galdino, ex-prefeita do Município de Piancó-PB (período 2009- 2012) , em razão da impugnação integral de despesas realizadas com recursos do Convênio 703565/2009, de 5/6/2009, celebrado com a Prefeitura Municipal de Piancó-PB, tendo por objeto o apoio a realização do Projeto denominado "Festividades de Santo Antônio no Município de Piancó-PB", com vigência estipulada para o período de 5/6/2009 a 4/1/2010 (peça 2, p. 70-106) .
HISTÓRICO
Os recursos previstos para implementação do objeto foram orçados no valor de R$ 260.420,00, com a seguinte composição: R$ 10.420,00 de contrapartida da Convenente e R$ 250.000,00 à conta da Concedente, tendo sido liberado o dinheiro em uma parcela, por meio da Ordem Bancária 2009OB801908, de 1/12/2009, creditada, em 3/12/2009, na conta corrente 16160-8, na agência 634-3, do Banco do Brasil SA (peça 2, p. 112 e 242) .
Finda a vigência do convênio, a responsável, Sra. Flávia Serra Galdino, foi notificada a apresentar prestação de contas do convênio (peça 2, p. 122-132) .
Em 15/6/2010 encaminhou a prestação de contas, entretanto, ante a apresentação de forma incompleta, com ausência de documentos indispensáveis a análise, a responsável foi notificada para proceder a devida correção de acordo com as obrigações contidas no Termo de Convênio, conforme previsto nos arts. 56 a 60 da Portaria Interministerial 127/2008 (peça 2, p. 134-147 e 148-284) .
A Nota Técnica de Análise da Prestação de Contas 071/2011 concluiu pela ausência de comprovação de algumas despesas como anúncios na mídia e vendas de ingressos, além das fotografias/filmagens encaminhadas não estarem devidamente identificadas com nome dos artistas, logomarca do MTur de forma a caracterizar o evento e o município, concluindo pela realização de diligência ao município. Sendo assim, em 24/2/2011, o gestor foi notificado destas pendências (peça 2, p. 300-312) .
Em 25/3/2011, a responsável, Sra. Flávia Serra Galdino, encaminhou documentação complementar (peças 2, p. 314-336; peças 3 e 4; peça 5, p. 1-34) .
A Nota Técnica de Reanálise 1047/2011 de 2/5/2011 informou que a prestação de contas do convênio foi reprovada. Sendo notificada, a responsável encaminhou nova complementação, em 5/7/2011 (peça 5, p. 36-50, 54-60 e peça 6, p. 1-18) .
Em Nota Técnica de Reanálise 146/2013, de 14/2/2013, foram considerados atendidos, em parte, os requisitos de elegibilidade do convênio supracitado, em razão da aprovação da execução física de parte das bandas (Cavalo de Pau, Ton Oliveira, Banda Palov, Garota Safada, Arreio de Ouro, Capim Cubano e Cia do Calypso) e reprovação dos itens de divulgação (anúncio em TV e rádio) e dos cachês das bandas Garotões do Forró e Forró na Tora, perfazendo o total de R$ 67.500,00 (peça 6, p. 20-30) .
Por sua vez, a Nota Técnica da Reanálise 412/2013 (peça 2, p. 128-134) , não obstante informar o entendimento da Nota Técnica de Reanálise 146/2013 de aprovação em parte da execução física do objeto, entendeu pela reprovação integral do convênio, ante a ausência das cópias de publicação dos contratos de exclusividade entre os artistas e os empresários contratados, disposto na cláusula terceira, inciso II, alínea "cc" do termo de convênio registrados em cartório, consoante determinação contida em Acórdão 2163/2011-TCU-Segunda Câmara, Relator Ministro André de Carvalho.
A Prefeitura Municipal de Piancó-PB e a ex-prefeita foram notificados em 23/7/2013 acerca da execução física aprovada em parte pela Nota Técnica de Reanálise 146/2013, da regularidade financeira reprovada pela Nota Técnica 412/2013 e da obrigatoriedade de devolução dos recursos repassados pelo convênio (peça 6, p. 120-126, 128-156) .
A Advocacia Geral da União, a Polícia Federal e o Ministério Público Federal solicitam informações acerca do convênio em análise com vistas a instrução de inquéritos e ações em tramitação nas diversas unidades (peça 6, p. 36, 44, 46 e 48-118) .
O Relatório de Tomada de Contas Especial (peça 6, p. 162-170) , caracterizou a responsabilidade da Sra. Flávia Serra Galdino em razão da impugnação de despesas efetuadas com os recursos do Convênio Siafi/Siconv 703565/2009.
O Relatório e o Certificado de Auditoria, além do Parecer do Dirigente do Órgão de Controle Interno, todos de nº 1358/2014, foram unânimes em concluir pela irregularidade das contas. O Pronunciamento Ministerial também se coaduna aos pareceres anteriores (peça 6, p. 184- 190 e 196) .
Na instrução de peça 9 foi proposta a citação solidária da Sra. Flávia Serra Galdino com a empresa Marcos Produções Ltda. - ME.
A proposta foi aprovada pelo Diretor que determinou a expedição das citações (peça 10) .
EXAME TÉCNICO
Do exame dos autos, observa-se que o concedente adotou providências buscando o saneamento da irregularidade constatada, contudo, não obteve o resultado esperado, o que ensejou a instauração da presente tomada de contas especial.
Em cumprimento ao Despacho de peça 10, foram expedidas as seguintes comunicações processuais.
2.1. Flávia Serra Galdino
2.1.1. Ofício 1470/2017-TCU/SECEX-PB, de 14/8/2017 (peça 11) .
2.1.1.1. Expediente recebido, em 23/8/2017 (peça 13) .
2.2. Marcos Produções Ltda. - ME
2.2.1. Ofício 1471/2017-TCU/SECEX-PB, de 14/8/2017 (peça 12) .
2.2.1.1. Envelope restituído pelo motivo "ausente" (peça 14, 15) .
2.2.2. Após pesquisas, foi proposta reenvio da citação (peças 16 a 19) .
2.2.3. Ofício 1875/2017-TCU/SECEX-PB, de 6/10/2017 (peça 20) .
2.2.3.1. Expediente recebido em 20/10/2017 (peça 23) .
2.2.4. Ofício 1876/2017-TCU/SECEX-PB, de 6/10/2017, endereçado ao sócio da empresa (peça 21) .
2.2.4.1. Expediente recebido em 20/10/2017 (peça 22) .
Apesar de a Sra. Flávia Serra Galdino e de a empresa Marcos Produções Ltda. - ME terem tomado ciência dos expedientes que lhes foram encaminhados, conforme atestam os avisos de recebimento (AR) que compõem as peças 13 e 23, não atenderam a citação e não se manifestaram quanto às irregularidades verificadas.
Transcorrido o prazo regimental fixado e mantendo-se inertes os aludidos responsáveis, impõe-se que sejam considerados revéis, dando-se prosseguimento ao processo, de acordo com o art. 12, § 3º, da Lei 8.443/1992.
A Sra. Flávia Galdino foi citada pela seguinte irregularidade.
não comprovação da boa e regular aplicação dos recursos federais transferidos pelo referido convênio, ante a não apresentação das filmagens, fotografias e outros instrumentos lícitos, que comprovassem a realização dos serviços da empresa contratada, mais especificamente a divulgação (anúncio em TV e rádio) e os shows das bandas Garotões do Forró e Forró na Tora, nos termos das Notas Técnicas de Análise e reanálise 146/2013 e 412/2013.
...
Contratar irregularmente a empresa Marcos Produções Ltda. - ME por inexigibilidade de licitação (05/2009 - peça 2, p. 278-284) , com fundamento no art. 25, III, da Lei 8.666/1993, sem que houvesse a publicação no Diário Oficial de União do eventual contrato de exclusividade dos artistas com a empresa contratada.
É ônus do gestor do convênio comprovar a boa e regular aplicação dos recursos federais (CF/1988, art. 70) . A não comprovação acarreta a glosa da despesa e a obrigação de restituir a correspondente importância.
2.3. Assim, as despesas impugnadas, objeto de citação, não lograram ser comprovadas e deve ser mantida a glosa.
Quanto à irregularidade na contratação da empresa Marcos Produções Ltda. - ME, a ausência do contrato de exclusividade constitui grave irregularidade.
2.4. O pressuposto da contratação por inexigibilidade é a exclusividade do empresário do artista. A comprovação dessa condição se dá por meio de contrato de empresariado artístico, com cláusula de exclusividade, registrado em cartório para conferir efeitos perante terceiros. Portanto, a falta deste instrumento torna ilegal a contratação com base nesse dispositivo.
2.5. O Acórdão 1435/2017-TCU-Plenário, Relatora Ana Arraes, produziu o entendimento de que a irregularidade nesse instrumento constituiria impropriedade. Desconheceu o TCU a realidade dos fatos. Considerou, indevidamente, que a presença do intermediário seria um fato normal dos negócios.
2.6. Ao contrário do argumentado na construção do Acórdão, a realidade é diversa. Quem impõe a presença do intermediário é o gestor do convênio. Assim procede o gestor para simular despesas. No mercado da música os artistas recebem o cachê da administração pública, ANTES de prestar o serviço. Para ocultar o fato, o gestor escolhe um parceiro e impõe ao artista firmar declarações de exclusividade em favor dele. Então, consegue montar um processo do jeito que bem entender.
2.7. Nas situações de presença de intermediário deve-se presumir a má-fé do gestor. Porque denota que ele ali foi colocado para burlar os controles da administração pública e simular atos e despesas. Apenas em casos excepcionais, devidamente instruídos, tal presunção poderá ser afastada.
2.8. Portanto, divergindo do entendimento do Acórdão 1435/2017-TCU-Plenário, propõe-se a aplicação de multa ao responsável pela contratação ilegal de intermediário sem que fosse demonstrado o preenchimento dos requisitos para a inexigibilidade do art. 25, III, da Lei 8.666/1993.
CONCLUSÃO
Trata-se de Tomada de Contas Especial instaurada pelo Ministério do Turismo (MTur) , em desfavor da Sra. Flávia Serra Galdino, em razão da impugnação integral de despesas realizadas com recursos do Convênio 703565/2009, de 5/6/2009, celebrado com o Município de Piancó-PB, tendo por objeto o apoio a realização do Projeto denominado "Festividades de Santo Antônio no Município de Piancó-PB", com vigência estipulada para o período de 5/6/2009 a 4/1/2010.
Com base na instrução de peça 9, foram citadas a Sra. Flávia Serra Galdino, CPF XXX.697.804-XX, e empresa Marcos Produções Ltda. - ME, CNPJ 05.246.599/0001-61.
2.9. A despeito de regularmente citados, não compareceram aos autos e não apresentaram defesa, tornando-se revéis, de acordo com o art. 12, § 3º, da Lei 8.443/1992, dando-se prosseguimento ao processo até o julgamento.
Vale ressaltar que não ocorreu a prescrição da pretensão punitiva do TCU, conforme Acórdão 1441/2016-TCU-Plenário, que uniformizou a jurisprudência acerca dessa questão, uma vez que os atos em análise foram praticados a partir do exercício de 2009 e o prazo geral de prescrição é aquele indicado no art. 205 do Código Civil, que é de 10 anos, podendo, portanto, ser aplicada multa ao responsável.
	Diante da revelia da Sra. Flávia Serra Galdino, CPF XXX.697.804-XX, e da empresa Marcos Produções Ltda. - ME, CNPJ 05.246.599/0001-61, e inexistindo nos autos elementos que permitam concluir pela ocorrência de boa-fé ou de outros excludentes de culpabilidade em suas condutas, propõe-se que suas contas sejam julgadas irregulares e que as responsáveis sejam condenadas em débito, bem como que lhes seja aplicada a multa prevista no art. 57 da Lei 8.443/1992.
INFORMAÇÕES ADICIONAIS
Esta TCE foi instaurada em cumprimento ao Acórdão 5051/2013-TCU-Primeira Câmara, relator Valmir Campelo, conforme excerto do dispositivo adiante transcrito.
1.7. determinar ao Ministério do Turismo, remetendo cópia integral deste processo referente aos Convênios 134/2006 (Siafi 564292) , 402/2008 (Siafi 631524) e 348/2009 (Siafi 703565) firmados com o município de Piancó/PB para realização da festa do padroeiro Santo Antônio, para que:
1.7.1. considere e atente às irregularidades relatadas no Acórdão 1828/2013-TCU-Primeira Câmara e respectivos relatório e voto, que informaram acerca da operação Pão e Circo, deflagrada pela Polícia Federal e Ministério Público do Estado da Paraíba, com o apoio da Controladoria Geral da União;
1.7.2. instaure processo de tomada de contas especial, quando no exame ou reexame da prestação de contas forem constatadas as irregularidades descritas no Acórdão 3826/2013-TCU-Primeira Câmara, especialmente a seguinte, sujeita a glosa: contratação de bandas de música, por meio de inexigibilidade de licitação, sob o fundamento da exclusividade de representação, com base na apresentação de cartas e de declarações que supostamente atestariam a dita exclusividade, mas na verdade não se prestam para tanto, o que só pode ser feito por meio de contrato firmado entre artistas e empresários, devendo ainda constar registro em cartório, além de regular publicação, conforme as disposições contidas no termo de convênio, no item 9.5 do Acórdão 96/2008-TCU-Plenário e nos arts. 25, inciso III, e 26, todos da Lei 8.666/93;
Existem informações de que outros órgãos de controle também conduzem apurações sobre o assunto, conforme referido adiante.
2.10. A Superintendência Regional da Polícia Federal na Paraíba solicitou documentos que compõem a prestação de contas do convênio com o Município de Piancó/PB para subsidiar a instrução do inquérito policial IPL 0447/2012-4 DPF/PAT/PB (peça 6, p. 44) .
2.11. O Ministério Público Federal requereu documentos do convênio para subsidiar a ICP 1.24.002.000136/2012-54 (peça 6, p. 46) .
ENCAMINHAMENTO
Diante do exposto, submetemos os autos à consideração superior a seguinte proposta.
2.12. Declarar a revelia da Sra. Flávia Serra Galdino, CPF XXX.697.804-XX, e da empresa Marcos Produções Ltda. - ME, CNPJ 05.246.599/0001-61, nos termos do art. 12, § 3º, da Lei 8.443/1992.
2.13. Com fundamento nos arts. 1º, inciso I, 16, inciso III, alínea "c", e § 2º da Lei 8.443/1992 c/c os arts. 19 e 23, inciso III, da mesma Lei, e com arts. 1º, inciso I, 209, inciso III, e § 5º, 210 e 214, inciso III, do Regimento Interno, que sejam julgadas irregulares as contas da Sra. Flávia Serra Galdino, CPF XXX.697.804-XX, na condição de ex-prefeita gestora dos recursos, e condená-la em solidariedade com a empresa Marcos Produções Ltda. - ME, CNPJ 05.246.599/0001-61, ao pagamento da quantia a seguir especificada, com a fixação do prazo de quinze dias, a contar das notificações, para comprovarem, perante o Tribunal (art. 214, inciso III, alínea "a", do Regimento Interno) , o recolhimento da dívida aos cofres do Tesouro Nacional, atualizada monetariamente e acrescida dos juros de mora, calculados a partir das datas discriminadas, até a data do recolhimento, na forma prevista na legislação em vigor.
	Valor Histórico (R$) 
	Data de ocorrência

	64.799,17
	10/12/2009

Valor atualizado do débito até 20/11/2017: R$ 105.233,85 (peça 24) 
2.14. Aplicar à Sra. Flávia Serra Galdino, CPF XXX.697.804-XX, e à empresa Marcos Produções Ltda. - ME, CNPJ 05.246.599/0001-61, individualmente, a multa prevista no art. 57 da Lei 8.443/1992 c/c o art. 267 do Regimento Interno, com a fixação do prazo de quinze dias, a contar das notificações, para comprovarem, perante o Tribunal (art. 214, inciso III, alínea "a", do Regimento Interno) , o recolhimento das dívidas aos cofres do Tesouro Nacional, atualizadas monetariamente desde a data do acórdão que vier a ser proferido até a dos efetivos recolhimentos, se forem pagas após o vencimento, na forma da legislação em vigor.
2.15. Autorizar, desde logo, nos termos do art. 28, inciso II, da Lei 8.443/1992, a cobrança judicial das dívidas, caso não atendidas as notificações.
2.16. Autorizar, caso venha a ser requerido, o pagamento da dívida da Sra. Flávia Serra Galdino, CPF XXX.697.804-XX, e da empresa Marcos Produções Ltda. - ME, CNPJ 05.246.599/0001-61, em até 36 parcelas mensais e consecutivas, nos termos do art. 26 da Lei 8.443/1992 c/c o art. 217 do Regimento Interno, fixando-lhes o prazo de quinze dias, a contar do recebimento da notificação, para comprovarem perante o Tribunal o recolhimento da primeira parcela, e de trinta dias, a contar da parcela anterior, para comprovarem os recolhimentos das demais parcelas, devendo incidir sobre cada valor mensal, atualizado monetariamente, os juros de mora devidos, na forma prevista na legislação em vigor.
2.17. Encaminhar cópia do acordão que for adotado, informando que o inteiro teor da deliberação pode ser consultado no endereço www.tcu.gov.br/acordaos, ao Procurador-Chefe da Procuradoria da República na Paraíba (ICP 1.24.002.000136/2012-54) , à Superintendência Regional da Polícia Federal na Paraíba (IPL 0447/2012-4 DPF/PAT/PB) e ao Tribunal de Contas do Estado da Paraíba, nos termos do § 3º do art. 16 da Lei 8.443/1992 c/c o § 7º do art. 209 do Regimento Interno do TCU, para adoção das medidas que entender cabíveis."
2.	O Ministério público junto ao TCU, nestes autos representado pelo Procurador Júlio Marcelo de Oliveira, anuindo a proposta, lançou o seguinte parecer (peça 28) :
"Em face do que restou apurado nos autos, manifesta-se o Ministério Público de Contas de acordo com a proposta de encaminhamento apresentada pela Secretaria de Controle Externo no Estado da Paraíba, no sentido de:
2.	O MP de Contas sugere adicionalmente a realização de ajustes na redação do comando contido no subitem 29.5 acima transcrito, com o intuito de deixar claro que não há incidência de juros de mora sobre a parte da dívida resultante da aplicação de multa, em face do que prescreve o comando contido no art. 59 da Lei 8.443/1992.
29.1 Declarar a revelia da Sra. Flávia Serra Galdino, CPF XXX.697.804-XX, e da empresa Marcos Produções Ltda. - ME, CNPJ 05.246.599/0001-61, nos termos do art. 12, § 3º, da Lei 8.443/1992.
29.2  Com fundamento nos arts. 1º, inciso I, 16, inciso III, alínea "c", e § 2º da Lei 8.443/1992 c/c os arts. 19 e 23, inciso III, da mesma Lei, e com arts. 1º, inciso I, 209, inciso III, e § 5º, 210 e 214, inciso III, do Regimento Interno, que sejam julgadas irregulares as contas da Sra. Flávia Serra Galdino, CPF XXX.697.804-XX, na condição de ex-prefeita gestora dos recursos, e condená-la em solidariedade com a empresa Marcos Produções Ltda. - ME, CNPJ 05.246.599/0001-61, ao pagamento da quantia a seguir especificada, com a fixação do prazo de quinze dias, a contar das notificações, para comprovarem, perante o Tribunal (art. 214, inciso III, alínea "a", do Regimento Interno) , o recolhimento da dívida aos cofres do Tesouro Nacional, atualizada monetariamente e acrescida dos juros de mora, calculados a partir das datas discriminadas, até a data do recolhimento, na forma prevista na legislação em vigor.
	Valor Histórico (R$) 
	Data de ocorrência

	64.799,17
	10/12/2009

 (...) 
29.3 Aplicar à Sra. Flávia Serra Galdino, CPF XXX.697.804-XX, e à empresa Marcos Produções Ltda. - ME, CNPJ 05.246.599/0001-61, individualmente, a multa prevista no art. 57 da Lei 8.443/1992 c/c o art. 267 do Regimento Interno, com a fixação do prazo de quinze dias, a contar das notificações, para comprovarem, perante o Tribunal (art. 214, inciso III, alínea "a", do Regimento Interno) , o recolhimento das dívidas aos cofres do Tesouro Nacional, atualizadas monetariamente desde a data do acórdão que vier a ser proferido até a dos efetivos recolhimentos, se forem pagas após o vencimento, na forma da legislação em vigor.
29.4 Autorizar, desde logo, nos termos do art. 28, inciso II, da Lei 8.443/1992, a cobrança judicial das dívidas, caso não atendidas as notificações.
29.5 Autorizar, caso venha a ser requerido, o pagamento da dívida da Sra. Flávia Serra Galdino, CPF XXX.697.804-XX, e da empresa Marcos Produções Ltda. - ME, CNPJ 05.246.599/0001-61, em até 36 parcelas mensais e consecutivas, nos termos do art. 26 da Lei 8.443/1992 c/c o art. 217 do Regimento Interno, fixando-lhes o prazo de quinze dias, a contar do recebimento da notificação, para comprovarem perante o Tribunal o recolhimento da primeira parcela, e de trinta dias, a contar da parcela anterior, para comprovarem os recolhimentos das demais parcelas, devendo incidir sobre cada valor mensal, atualizado monetariamente, os juros de mora devidos, na forma prevista na legislação em vigor.
29.6 Encaminhar cópia do acordão que for adotado, informando que o inteiro teor da deliberação pode ser consultado no endereço www.tcu.gov.br/acordaos, ao Procurador-Chefe da Procuradoria da República na Paraíba (ICP 1.24.002.000136/2012-54) , à Superintendência Regional da Polícia Federal na Paraíba (IPL 0447/2012-4 DPF/PAT/PB) e ao Tribunal de Contas do Estado da Paraíba, nos termos do § 3º do art. 16 da Lei 8.443/1992 c/c o § 7º do art. 209 do Regimento Interno do TCU, para adoção das medidas que entender cabíveis."
É o Relatório.

não há.

Procurador Júlio Marcelo de Oliveira.

TOMADA DE CONTAS ESPECIAL. CONVÊNIO. MINISTÉRIO DO TURISMO. Convênio 703565/2009, de 5/6/2009, celebrado com a Prefeitura Municipal de Piancó-PB, tendo por objeto o apoio a realização do Projeto denominado "Festividades de Santo Antônio no Município de Piancó-PB". Revelia dos responsáveis. Evidências suficientes que apontam para a realização do evento. EXCLUSÃO DA EMPRESA DO ROL DOS RESPONSÁVEIS. AUSÊNCIA DE PUBLICAÇÃO DE CONTRATOS DE EXCLUSIVIDADE. CONTAS IRREGULARES. MULTA.

TOMADA DE CONTAS ESPECIAL (TCE)

Secretaria de Controle Externo de Tomada de Contas Especial (SecexTCE).

Cuidam os autos de Tomada de Contas Especial instaurada pelo Ministério do Turismo (MTur) , em desfavor da Sra. Flávia Serra Galdino, ex-prefeita do Município de Piancó-PB (período 2009- 2012) , em razão da impugnação integral de despesas realizadas com recursos do Convênio 703565/2009, de 5/6/2009, celebrado com a Prefeitura Municipal de Piancó-PB, tendo por objeto o apoio a realização do Projeto denominado "Festividades de Santo Antônio no Município de Piancó-PB", com vigência estipulada para o período de 5/6/2009 a 4/1/2010.
Remetido o processo ao Tribunal, a unidade técnica promoveu a citação da referida gestora em solidariedade com a empresa contratada, que deixaram transcorrer in albis o prazo regimental para o recolhimento do débito ou apresentação das alegações de defesa com a respectiva documentação apta a comprovar a legalidade na aplicação dos recursos federais recebidos.
Tendo em vista a revelia das responsáveis (art. 12, inciso IV, § 3º, da Lei 8.443/1992) e a não comprovação da boa e regular aplicação dos recursos repassados, a unidade técnica propõe, em síntese, o julgamento pela irregularidade das contas, a condenação em débito e a aplicação de multa.
A revelia ante o dever de comprovar a boa e regular utilização dos recursos públicos recebidos autoriza, desde já, o julgamento das presentes contas. 
No entanto, conforme orienta a jurisprudência desta Corte, nos processos do TCU, busca-se a verdade material dos fatos, o que enseja que sejam analisados todos os elementos constantes dos autos, ainda que sobre eles não tenham se manifestado os responsáveis:
"Nos processos do TCU, a revelia não leva à presunção de que são verdadeiras as imputações atribuídas aos responsáveis por irregularidades perante a Administração Pública, ao contrário do que ocorre no processo civil, quando a revelia do réu opera a presunção da verdade dos fatos narrados pelo autor da demanda.
Acórdão 2369/2013-TCU-Plenário/Relator: BENJAMIN ZYMLER"
Conforme relata a unidade instrutiva, a ex-gestora foi citada pelo seguinte fato (peça 11) :
"Ato impugnado: não comprovação da boa e regular aplicação dos recursos federais transferidos pelo referido convênio, ante a não apresentação das filmagens, fotografias e outros instrumentos lícitos, que comprovassem a realização dos serviços da empresa contratada, mais especificamente a divulgação (anúncio em TV e rádio) e os shows das bandas Garotões do Forró e Forró na Tora, nos termos das Notas Técnicas de Análise e reanálise 146/2013 e 412/2013."
No mesmo ato, foi ouvida em audiência pelo seguinte motivo (peça 11) :
"a) Contratar irregularmente a empresa Marcos Produções Ltda. - ME por inexigibilidade de licitação (05/2009 - peça 2, p. 278-284) , com fundamento no art. 25, III, da Lei 8.666/1993, sem que houvesse a publicação no Diário Oficial de União do eventual contrato de exclusividade dos artistas com a empresa contratada."
No entanto, compulsando os autos, verifico que há evidências suficientes de que o evento aconteceu de 10 a 12 de junho de 2009, a exemplo das declarações de representantes do Serviço Médico de Atendimento de Urgência (SAMU) , Polícia Militar da Paraíba, da Presidência da Câmara Municipal de Piancó (peça 2, p. 46-51) , das fotos e registros jornalísticos registrados no portal da prefeitura (peça 2, p.52-67) e do folder do evento (peça 2, p.68) .
No que se refere as fotos das bandas, destaco que há, na peça 6. p. 10, fotos da banda Garotões do Forró durante a apresentação na praça do município. O mesmo se aplica as fotos da banda Forró na Tora (peça 5, p. 11) .
No que tange a divulgação da festa, constam dos autos bandeirola com o registro de participação de todas as bandas, (peça 5. p.32) , bem como foto de pacotes de folders, os quais contém o nome de todas as bandas que participariam do evento (peça 5, p.33) . Ambos os registros contemplam as bandas Garotões do Forró e Forró na Tora.
Ademais, relatos jornalísticos e de influenciadores digitais da região registraram que a festa contaria com a presença das bandas questionadas, a exemplo do blog do Ricardo Pereira (peça 6, p.2, que fez o seguinte relato no dia 6 de junho de 2009:
"Festa dê Santo Antônio II - As atrações mais requisitadas no momerto vão se apresentar em Piancó na próxima semana. Entre ela Capim Cubano, Cia. do Calypso, Arreio de Ouro, Cavalo de Pau, Garota Safada, Tom Oliveira, Palov, Garotões do Forró, Forró na Tora, Delmiro Barros, entre outras." (grifou-se) 
Já o Sítio CatingueiraOnline, registrou, no dia 1 de junho de 2009, a seguinte programação (peça 6, p.6) :
"No Orkut, os piancoenses já estão divulgando as atrações musicais que estarão em Piancó na Festa de Santo Antônio 2009, mesmo sem ter sido Oficializada pela Diretoria de Comunicação da Prefeitura. Confirmadas, as supracitadas, será uma das melhores festas, em termos de bandas, dos últimos anos.
PROGRAMAÇÃO 10 de Junho/2009 Cavalo de Pau Ton Oliveira Banda Palov 
12 de Junho/2009 Capim Cubano Cia do Calypso Forró na Tora 
11 de Junho/2009 Garota Safada Garotões do Forró Arreio de Ouro E mais: Niedson e Lua; Delmiro Barros; Forró do Bom Demais. Enio Ricardo." (grifou-se) 
O mesmo foi registrado pelo Sítio Ki-Kachaça em 6 de junho de 2009 (peça 6, p.8) ;
"Festa de Santo Antônio 2809 Pianc6-PB - Programação
10 de Junho (Quarta) Cavalo de Pau; Ton Oliveira; o o Banda Palov.
11 de Junho (Quinta) Garota Safada; Garotões do Forró; Arreio de Ouro.
12 de Junho (Sexta) Capim Cubano; Cia do Calypso; Forró na Tora.
E mais: Niedson e Lua; Delmiro Barros; Forró do Bom Demais."  (grifou-se) 
Anoto, por oportuno, que em buscas atuais na ferramenta de busca google, foi possível encontrar alguns registros em blogs e jornais da época que corroboram com a realização da festa em  (http://www.politicasenegocios.com.br/noticias/Pianco/festa-de-santo-antonio-a1318.html, http://hugoigaracy.blogspot.com/2009/06/coluna-destaque-vale-do-pianco-de-hoje.html?m=0, http://www.jornaldaparaiba.com.br/sem-categoria/cidades-ja-estao-com-tudo-pronto-para-festas-juninas.html, https://festaspb.webnode.com/pianco/, http://lindeiltonleite.blogspot.com/2009/06/, todos acessados em 27/3/2020) 
Cabe lembrar que o apoio do Ministério do Turismo está registrado nos folders e bandeirolas que ornamentaram a festa (peças 5, p.32-33) .
Destaca-se, ainda, que se encontra juntado aos autos a Autorização de Veiculação da TV Paraíba, no período de 5 a 12 junho de 2009, cujo o evento é Festa de Santo Antônio e cujo o contratante é a Prefeitura de Piancó (peça 6, p.14) . 
Consta nos autos, também, o Mapa de Exibição na Rádio Panorâmica FM 97.3MHZ, no período de 5 a 12 de junho de 2009, cujo o evento é Festa de Santo Antônio e cujo o contratante é a Prefeitura de Piancó (peça 6, p.16-18) .
No que tange a documentação da exclusividade, ainda que não tenham sido publicadas no diário oficial, não é razoável sustentar que não carrega o pressuposto de que os valores recebidos constituem a contraprestação financeira pela prestação dos serviços pela empresa (ou empresário) e pelos artistas que representa.
No entanto, neste caso em particular, em que os atos não foram justificados pelo referido gestor, a  teor do que foi deliberado no Acórdão 936/2019-TCU-Plenário (subitem 9.5.1 e 9.5.2) , aperfeiçoando entendimento já contido nos Acórdão 1435/2017-TCU-Plenário (subitens 9.2.1 e 9.2.2) e 2.730/2017-9, a existência de instrumentos de procuração, cartas de exclusividade e outros documentos de caráter temporário, conferidos a empresas intermediárias, por artistas ou por seus representantes exclusivos, como resultado das tratativas para a realização de eventos custeados com recursos federais, não configura a hipótese de inviabilidade de competição, prevista no art. 25, caput, da Lei 8.666/1993, pois, havendo a possibilidade de competição entre interessados na realização de shows artísticos, a legislação impõe a instauração de processo licitatório, que assegure a igualdade de condições aos interessados em oferecer o serviço e possibilite a contratação da proposta mais vantajosa para a administração.
Porém, independentemente do afastamento do débito, remanesce a ilegalidade da contratação direta da empresa Marcos Produções Ltda. - ME por inexigibilidade de licitação (05/2009 - peça 2, p. 278-284) , com fundamento no art. 25, III, da Lei 8.666/1993, sem que houvesse a publicação no Diário Oficial de União do eventual contrato de exclusividade dos artistas com a empresa contratada.
Com esse entendimento, proponho a irregularidade das contas do gestor e a aplicação da multa do 58, incisos I e II, da Lei Orgânica do TCU. 
No que tange à empresa responsável, o motivo da citação foi o (peça 20, p.1) 
"recebimento de recursos federais provenientes do referido convênio, a título de pagamento por serviços contratados, cuja realização não foi efetivamente comprovada, mais especificamente a divulgação (anúncio em TV e rádio) e os shows das bandas Garotões do Forró e Forró na Tora, nos termos das Notas Técnicas de Análise e reanálise 146/2013 e 412/2013, gerando enriquecimento indevido, com responsabilidade solidária pela reparação do erário."
Percebo, entretanto, que a obrigação primária de demonstrar o cumprimento do objeto cabe ao gestor público. No presente caso, não há elementos suficientes para atrair a solidariedade da empresa, em face apenas da incapacidade da gestora responsável em apresentar os elementos que comprovassem a realização do evento nas condições avençadas.
Assim, ainda que houvesse prestação de contas deficiente por parte da gestora responsável, não seria possível, em relação ao contratado, presumir a inexecução do objeto do convênio, para o qual foi contratado. 
Essa presunção é dirigida ao gestor, a quem compete demonstrar a boa e regular aplicação dos recursos, como determina a jurisprudência pacífica no âmbito desta Corte de Contas no sentido de que, ex vi do art. 70, parágrafo único, da Constituição Federal, e do art. 93 do Decreto-lei 200/1967, o ônus de comprovar a regularidade integral na aplicação dos recursos públicos compete ao gestor, por meio de documentação consistente, que demonstre cabalmente os gastos efetuados, bem assim o nexo causal entre estes e os recursos repassados.
Para a responsabilização da empresa, deve haver elementos suficientes que indiquem que o evento não ocorreu ou que a despesa foi liquidada sem que houvessem elementos suficientes para demonstrar a prestação do serviço, o que não se aplica ao caso vertente diante das evidências de ocorrência do evento.
Ainda que hajam deficiências na prestação de contas, sob a ótica da relação financeira, os documentos constantes nos autos guardam compatibilidade com os pagamentos, empenhos, notas fiscais e movimentação financeira nos extratos bancários, razão pela qual não foram objeto das citações da ex-gestora e da empresa contratada.
Ademais, não verifico nos autos orientações adicionais a respeito da necessidade de guarda dos registros da prestação de serviços, o que reforça a impossibilidade de atrair a empresa para o polo passivo, com os elementos presentes nos autos.
Vejo que em face das circunstâncias do caso concreto, e da presença de um conjunto de evidências suficiente para suportar que o evento aconteceu e foi realizado com os recursos federais, atingindo os objetivos propostos, entendo que as falhas constantes da prestação de contas não são suficientes para a caracterização de dano ao erário. Por esse motivo, também, proponho a exclusão da empresa Marcos Produções Ltda. - ME (05.246.599/0001-61) da relação processual.
Por fim, como alvitrado, faz-se necessária também a ciência da deliberação a ser proferida, ao órgão regional da Procuradoria da República no Estado da Paraíba, para a Superintendência da Polícia Federal e para o Tribunal de Contas do Estado da Paraíba, para as providências cabíveis, ex vi do § 7o, in fine, do art. 209 do Regimento Interno do TCU.
		Ante o exposto, dissentindo, com as devidas vênias de estilo, do encaminhamento proposto pela unidade técnica e pelo MPTCU, VOTO por que este Tribunal adote a minuta de Acórdão que trago à apreciação deste Colegiado.
TCU, Sala das Sessões Ministro Luciano Brandão Alves de Souza, em 19 de maio de 2020.
AROLDO CEDRAZ 
Relator